【裁判字號】    92,自,170
【裁判日期】    980911
【裁判案由】    業務過失致死等
【裁判全文】
臺灣士林地方法院刑事判決               92年度自字第170號
自  訴  人  乙○○
代  理  人  何春源律師
            王玉珊律師
            張家琦律師
被      告  丁○○
            丙○○
            甲○○
共      同
選任辯護人  吳旭洲律師
            余盈鋒律師
            林譽恆律師
上列被告因業務過失致死等案件，經自訴人提起自訴，本院判決
如下：
    主  文
丁○○無罪。
丙○○、甲○○自訴不受理。
    理  由
壹、本件自訴意旨略以：自訴人乙○○之母即被害人林黃（以
    下簡稱病患）於民國90年10月22日，因左腳無力、記憶力減
    退而前往內湖三軍總醫院求診，由該院主治醫師丁○○和住
    院醫師丙○○負責診療，因經診斷為腦膜瘤，而於民國90年
    10月26日開刀，卻於手術後即重度昏迷，並於90年12月20日
    因毒性皮膚壞死症候群、敗血症併發急性腎臟性衰竭而死亡
    ；然被告丁○○與丙○○明知病患於術前並無癲癇之情形，
    且抗癲癇藥物Dilantin（學名Phenytoin） 僅須在開刀中每
    四小時給予100-200mg ，並在病患有發生癲癇持續狀態（
    status epilepticus）之情形才須以靜脈注射途徑使用，竟
    對高齡80歲，體重僅43公斤之病患，於開刀前一天給予口服
    Dilantin500mg ，並靜脈注射500mg ，且於術後病患只有局
    部癲癇之情形，即於同年10月26日靜脈注射Dilantin達1500
    mg，遠超過相關規定之標準，造成病患於同年10月25日晚間
    即發生大小便失禁、無法走路、運動失調等神經系統毒性現
    象產生，並於90年10月27日施作腦部電腦斷層，發現有腦水
    腫情形，而被告丁○○與丙○○於證實病患確有腦水腫，卻
    未給予病患開立任何降腦壓藥以改善其昏迷，且明知同年10
    月27日檢驗報告之Dilantin血中濃度已達29.17 ，病患已有
    藥物中毒之情形，復經被告丙○○於90年11月16日之病歷上
    記載「可能是Dilantin藥物過敏」之字樣，且依90年11月26
    日之病歷觀之，其上載有病患有TEN （Toxic epidermal
    necrolysis，毒性上皮壞死鬆解症）之症狀，竟仍未予停止
    使用該藥物，迄至90年11月28日始停止用藥，另被告即皮膚
    科醫師甲○○於90年11月19日會診時，誤將上開毒性皮膚壞
    死症候群判斷為一般皮疹，而未能及時提供適當之醫療處置
    建議，致病患因術前過量使用前開藥物、術中未就病患之腦
    水腫為適當處置、術後未依上開藥物適用症狀給藥及前開誤
    診等過失，而造成毒性皮膚壞死症候群併發感染，引發敗血
    症併發急性腎臟性衰竭而死亡；又被告丁○○及丙○○明知
    病患未曾使用過美國派德製藥廠Dilantin注射液（衛署藥製
    字第27267 號），竟於渠等業務上做成之文書即病歷上登載
    為用藥名稱，並於提供給財團法人藥害救濟基金會（以下簡
    稱藥害救濟基金會）之審查資料上虛偽登載該藥物名稱，且
    被告丁○○明知於90年11月16日後並無停藥之事實，竟於藥
    害救濟申請書上記載「於90年11月16日產生藥物不良反應，
    並立即停用Dilantin」等字樣，使不知情之藥害救濟基金會
    陷於錯誤而認定為藥害事件。因認被告丁○○、丙○○及甲○○上開行為涉有刑法第276 條第2 項之業務過失致死罪嫌
    ，而被告丁○○及丙○○上開行為另涉有刑法第215 條之業
    務登載不實文書罪嫌。
貳、按被告以外之人於審判外之言詞或書面陳述，除法律有規定
    者外，不得作為證據；又被告以外之人於審判外之陳述，雖
    不符合同法第159 條之1 至第159 條之4 之規定，但經當事
    人於審判程序同意作為證據，法院審酌該言詞陳述或書面陳
    述作成時之情況，認為適當者，亦得為證據；又當事人、代
    理人或辯護人於法院調查證據時，知有第159條第1 項不得
    為證據之情形，而未於言詞辯論終結前聲明異議者，視為有
    前項之同意，刑事訴訟法第159 條第1 項及第159 條之5 分
    別定有明文。查本判決下列所引用之各該被告以外之人所為
    審判外之陳述以及其他書面陳述，雖屬傳聞證據，惟當事人
    、自訴代理人及選任辯護人於本院準備程序及審判期日中均
    未予爭執，且迄至言詞辯論終結前亦未再聲明異議，本院審
    酌該等言詞陳述及書面陳述作成時之情況，並無不宜作為證
    據之情事，依刑事訴訟法第159 條之5 之規定，自得作為證
    據。
、無罪部分：
  一、按被告未經審判證明有罪確定前，推定其為無罪；又犯罪
      事實應依證據認定之，無證據不得認定犯罪事實；又不能
      證明被告犯罪者，應諭知無罪之判決，刑事訴訟法第154
      條第1 項、第2 項及第301 條第1 項分別定有明文。又事
      實之認定，應憑證據，如未能發現相當證據，或證據不足
      以證明，自不能以推測或擬制之方法，為裁判基礎（最高
      法院40年度臺上字第86號判例參照）。另認定犯罪事實所
      憑之證據，雖不以直接證據為限，間接證據亦包括在內；
      然而無論直接或間接證據，其為訴訟上之證明，須於通常
      一般之人不致有所懷疑，而得確信其為真實之程度者，始
      得據為有罪之認定，倘其證明尚未達到此一程度，而有合
      理之懷疑存在時，即無從為有罪之認定，亦有最高法院76
      年度臺上字第4986號判例可資參照。況刑事訴訟法第161
      條第1 項亦規定，檢察官就被告犯罪事實，應負舉證責任
      ，並指出證明之方法，是檢察官對於起訴之犯罪事實，應
      負提出證據及說服之實質舉證責任，倘其所提出之證據，
      不足為被告有罪之積極證明，或其指出證明之方法，無從
      說服法院以形成被告有罪之心證，基於無罪推定之原則，
      自應為被告無罪判決之諭知，最高法院92年度臺上字第12
      8 號著有判例可資參照，此項原則於自訴人及自訴代理人
      亦有其適用。
  二、自訴意旨認被告丁○○涉有刑法第276 條第2 項之業務過
      失致死及同法第215 條之業務登載不實文書犯行，無非係
      以：前揭犯罪事實，業據自訴人乙○○指訴歷歷，並有其
      所提出之相關病歷、護理紀錄、給藥費用明細表及行政院
      衛生署藥害救濟申請書等資料在卷可稽為其主要論據。訊
      據被告丁○○固不否認曾為病患林黃進行診治，且該病
      患嗣因毒性皮膚壞死症候群、敗血症併發急性腎臟性衰竭
      而死亡，且其曾於前揭病歷及藥害救濟申請書上為前開內
      容之記載等事實，然堅詞否認有何自訴意旨所稱業務過失
      致死及業務登載不實文書等犯行，辯稱：其所為之診療並
      無過失，且病患之死亡與其所為之醫療行為並無因果關係
      ，另其於病歷及藥害救濟申請書上所記載之內容並無不實
      ，且該藥害救濟申請書並非其業務上應製作之文書等語。
  三、經查：
    （一）「Dilantin與Aleviatin 皆是Phenytoin 同一藥物不
          同藥廠之商品名，臨床實務上常用商品名稱稱呼某一
          藥物，即使後來換了廠商，使用不同商品名之藥物，
          仍然沿用原始藥廠的商品名稱呼該藥物。…本案以
          Dilantin稱呼Aleviatin ，只是醫界之習俗而非有意
          欺騙或製造混淆。臨床實務上，Dilantin和Alevia
          tin 可被視為相同…。」、「就臨床使用而言，Dila
          ntin（衛署藥製字27267 號）和Aleviatin （衛署藥
          製字10767 號）可視為相同藥物，而有相同的適應症
          、劑量、副作用，因此不應視為不同的兩種藥物。」
          業經國立臺灣大學醫學院以95年9 月18日（95）醫秘
          字第0222號函所附「鑑定（諮詢）案件回覆書（以下
          稱第一次鑑定）」及96年7 月27日（96）醫秘字第11
          27號函所附「鑑定（諮詢）案件回覆書（以下稱第二
          次鑑定）」函覆在案，觀諸卷附之三軍總醫院住院病
          患費用明細表（即被證四十）所載，均以Dilantin為
          收費品項名稱，並於其後備註Aleviatin ，足見以Di
          lantin稱呼Aleviatin 實符合三軍總醫院之慣例，是
          被告丁○○於各該病歷及藥害救濟申請書上登載該藥
          物名稱即難認有何明知不實之情事。
    （二）又依卷附之三軍總醫院住院病患費用明細表（即自證
          十八）所載，雖於11月17日有領出兩支Dilantin之記
          載，然依其他病歷、護理紀錄以及治療紀錄均未記載
          11月17日及19日有為病患注射Dilantin之紀錄，自難
          逕為不利被告丁○○之認定；而11月27日病患因癲癇
          發作為解除其急性症狀始由值班醫師追加一劑Dilant
          in乙節，亦經被告丙○○於本院審理中供明在卷，參
          以三軍總醫院於藥害救濟基金會要求就上開事項加以
          說明之際，被告丁○○即就再次用藥之緣由詳加說明
          ，自難僅以被告丁○○未於藥害救濟申請書內登載該
          等事實，逕認即有登載不實之故意。
    （三）依第一次鑑定意見所載，Phenytoi n（即Dilantin之
          學名），並非只有statusepilepti cus（癲癇持續狀
          態）才可使用，也可用於預防癲癇之發作，抗癲癇藥
          物甚多雖有替代藥物，但使用Phen ytoin並無不當，
          另依第二次鑑定意見所載，手術前為防止術後癲癇出
          現，預防性處置給予Dilantin，為求血中濃度快速達
          到有效濃度，可使用loadingdos e 20mg/kg之給藥方
          式，且此為目前神經外科術前為防止術後癲癇出現所
          為預防性Dilantin劑量之給藥方法，是被告丁○○於
          手術前為防止術後癲癇出現而依上開方式給藥，自難
          認其用藥有何不當之處；又依卷附Aleviatin 之藥物
          說明書（即自證一）所載，其適應症計有：(1)長時間
          繼續癲癇樣痙攣發作（癲癇發作重積症）；(2)不能口
          服藥劑，且有痙攣發作之濃厚疑慮時（特別是意識障
          礙、手術中、手術後）；(3)急於需要抑制癲癇樣痙攣
          發作時，觀諸自訴人並不否認本件病患於術後有局部
          癲癇之症狀，且呈昏迷狀態，參諸10月26日白班護理
          紀錄（即被證七四）及小夜班護理紀錄（即被證七五
          ）所載，確有多次發作時間超過30分鐘以上之癲癇狀
          態，自符合上開Aleviatin 適應症之情形，是被告丁○○於病患術後給予上開藥物，亦難認有何不當用藥
          之情事。
    （四）依三軍總醫院住院病患費用明細表（即被證四十）所
          載，10月25日領2 支Dilantin 250mg注射劑，10月26
          日共領4 支Dilantin 250mg注射劑，但又退還2 支，
          足見10月25日、26日共計僅領4 支Dilantin 250mg注
          射劑，而依卷附之三軍總醫院加強醫護生命徵候紀錄
          （即自證三十）所載，於10月26日記載病患於開刀房
          已給Dilantin 500mg，醫生囑咐再給Dilantin 500mg
          ，足認上開所領取之Dilantin注射劑應係於10月26日
          所使用，觀諸第一次鑑定意見所載，為了快速達到足
          夠的血中濃度，Dilantin起始劑量20mg/kg ，必要再
          追加5-10mg/kg ，以後的維持劑量100mg q8h ～q6hr
          ，所以在43kg的病患，單一日劑量1000mg，仍可接受
          ，但要追蹤血中濃度再調整劑量，是被告丁○○對本
          件病患於單日給藥Dilantin劑量達1000mg，亦難認即
          有何過量之情形；又依卷附之臨床病理科分析報告單
          及治療紀錄所載，病患10月27監測血中Dilantin濃度
          已達29.17ug/ml，被告丁○○遂於10月28日將藥量從
          750mg 減量為500mg ，10月30日血中濃度達35.18ug/
          ml，故10月31日即加以停藥，足見被告丁○○在治療
          過程中確已盡注意病患Dilantin血中濃度之義務，並
          隨之調整劑量，參以第一次鑑定意見亦認11月5 日以
          後之Dilantin血中濃度亦在所謂正常治療之範圍內，
          是自難認被告丁○○有何不當使用Dilantin之情事。
    （五）又依病患90年10月26日15時的血液檢查結果雖為：su
          gar 393mg/dL，BUN ：40mg/dL ，Cr：1.8mg/dL，a
          lbumin：2.1g/dL ，lymph ：2.7%，然此於病患經過
          開腦手術，術後大癲癇發作後，亦有可能出現這種血
          液生化值數據，臨床上難以認定係Dilantin中毒所致
          ，更有可能係手術壓力造成的，亦經第一次鑑定予以
          函覆在卷，是自難僅以該等數值逕認本件病患於術後
          即出現Dilantin中毒，而被告丁○○因認後續治療之
          必要而再次給予該Dilantin之藥物，即難認有何用藥
          不當之情事；又依卷附之治療記錄所載，本件病患於
          手術前曾使用降腦水腫藥Rinderon，並於術後亦曾使
          用降腦水腫藥Rinderon及降腦壓藥Glycerol，而僅使
          用Glycerol來降腦壓並未違反醫療常規，至於此項處
          置是否足夠須依當時顱內壓之數值而定，而依卷存事
          證，尚無從判斷，亦經第一次鑑定予以說明在卷，是
          自難認被告丁○○就病患前開腦水腫症狀未為適當之
          處置；又本件病患係因毒性表皮性壞死鬆解症，合併
          敗血症及多重器官衰竭而死亡，此有三軍總醫院出具
          之診斷證明書在卷可稽，而依現存之病歷資料，無從
          得知是否手術造成腦損傷，且本件手術過程並無不符
          合醫療常規之處，病患之死亡與手術無直接因果關係
          ，亦經第一次鑑定意見予以闡明，是自難認被告丁○○就上開腦水腫症狀之產生有何疏未注意之情形。
    （六）又病患於90年11月26日經會診皮膚科醫師後始認有毒
          性上皮壞死之症狀，然依卷附之治療紀錄觀之，病患
          自90年11月16日即停止使用Dilantin，而依第一次鑑
          定意見所載，Dilantin僅為可能造成Toxic epiderma
          l necrolysis之原因之一，參以被告丁○○使用該
          Dilantin藥物並無不當，已如前述，自難逕認Dilant
          in之使用與病患之死亡即有相當之因果關係；又病患
          於90年11月27日雖再次使用Dilantin之藥物，然該次
          給藥之原因已如前述，觀諸病患於停用Dilantin藥物
          後並未改善其皮膚之症狀，參以病患於給藥當日之臨
          床症狀，亦難認該次處置有何疏失之處。
      綜上所述，被告丁○○所涉前開業務過失致死及業務登載
      不實文書之犯行，尚屬無從證明。此外，復查無其他積極
      證據足認被告丁○○有何業務過失致死及業務登載不實文
      書之犯行，依照前開之說明，自應為被告無罪之諭知。
肆、不受理部分：
  一、按現役軍人犯陸海空軍刑法之罪者，依陸海空軍刑法處罰
      ；又陸海空軍刑法所稱現役軍人，謂依兵役法或其他法律
      服現役之軍官、士官、士兵；又現役軍人犯刑法殺人罪章
      之罪，除本法另有規定外，依各該規定處罰，陸海空軍刑
      法第1 條、第6 條及第76條第1 項第5 款分別定有明文。
      次按，現役軍人犯陸海空軍刑法或其特別法之罪，依軍事
      審判法之規定追訴審判之；又軍事審判法所稱現役軍人者
      ，謂依兵役法或其他法律服現役之軍官、士官、士兵；又
      犯罪事實之一部應依軍事審判法審判時，全部依軍事審判
      法審判之，軍事審判法第1 條第1 項、第2 條及第34條分
      別定有明文。是以現役軍人犯陸海空軍刑法或其特別法之
      罪，即應由軍事法院依軍事審判法之規定追訴審判，普通
      法院對該等行為無審判權。又按，對於被告無審判權者，
      應諭知不受理之判決，刑事訴訟法第303 條第6 款亦定有
      明文。
  二、經查：被告丙○○及甲○○於90年1 月1 日至92年12月31
      日間均具有現役軍人身分，現職為少校及中校，而為現役
      軍人，此有法務部戶役政連結作業系統個人兵籍資料、個
      人基本資料及國防醫學院三軍總醫院95年11月13日集遠字
      第0950018871號函各一紙附卷可稽，而本件提起自訴時為
      92 年10 月24日，是被告丙○○及甲○○於上開業務過失
      致死犯行之犯罪時及發覺時均為現役軍人；又自訴意旨所
      稱刑法第276 條第2 項之業務過失致死罪，乃係規定於刑
      法第22章之殺人罪章內，而為陸海空軍刑法第76條第1 項
      第5 款所明定處罰之行為，參以自訴代理人於本院審理中
      陳稱被告丙○○所涉上開業務過失致死及業務登載不實文
      書犯行間具有刑法修正前之牽連犯關係，揆諸前揭之說明
      ，自應由軍事法院依軍事審判法追訴審判，普通法院對之
      並無審判權，而應為不受理之判決，爰就被告丙○○及甲○○部分逕為諭知不受理之判決。
據上論斷，應依刑事訴訟法第343 條、第301 條第1 項、第303
條第6 款，判決如主文。
中    華    民    國    98    年    9     月    11    日
                  刑事第五庭審判長法  官  李育仁
                                  法  官  孫曉青
                                  法  官  黃雅君
以上正本證明與原本無異。
如不服本判決應於收受判決後10日內向本院提出上訴書狀，並應
應敘述具體理由。其未敘述上訴理由者，應於上訴期間屆滿後20
日內向本院補提理由書(均須按他造當事人之人數附繕本)「切勿
逕送上級法院」。
                                  書記官  簡湘雲
中    華    民    國    98    年    9     月    11    日


司法院資訊處製作；財團法人民間司法改革基金會備份。
